最高法院刑事判決　　　　　　九十六年度台上字第三三五０號
上　訴　人　甲○○
上列上訴人因違反毒品危害防制條例案件，不服台灣高等法院高
雄分院中華民國九十三年九月十四日第二審判決（九十三年度上
重訴字第七號，起訴案號：台灣高雄地方法院檢察署九十一年度
偵字第二七四九、四五三六、五三四三號），提起上訴，本院判
決如下：
    主  文
原判決關於甲○○販賣第一級毒品部分撤銷，發回台灣高等法院
高雄分院。
    理  由
本件原判決認定：上訴人甲○○與林恩丞（共同連續販賣第一級
毒品部分，經原審判處有期徒刑拾肆年，褫奪公權捌年確定）、
楊琁期（第一審法院通緝中），共同基於販賣第一級毒品海洛因
之概括犯意聯絡，平日以林恩丞之電話為聯絡工具，自民國九十
年十月初某日起，至九十一年一月底某日止，先由林恩丞連續向
綽號「西瓜」之不詳姓名之成年男子聯絡約定購入第一級毒品海
洛因之時、地及價格後，再由林恩丞本人或由楊琁期等人前往付
款取回毒品。渠等為求獲取更多利潤，並於第一級毒品海洛因中
，摻入Caffeine及第二級毒品 Codeine粉末稀釋，再以扣案之研
磨機、鑄模器等工具加工、分裝，待不特定人以電話與林恩丞聯
絡談妥後，由購毒者前往高雄市○○區○○街一七五巷二號四樓
或高雄市○鎮區○○街一一０號七樓林恩丞前後之租住處取得所
購得之第一級毒品，或由楊琁期等人將第一、二級毒品送往購毒
者約定地點之方式，以每包新台幣（下同）一千元至五千元不等
之價格，多次販賣第一、二級毒品予綽號「跛腳」等成年人，販
賣所得共計二十萬元。其中甲○○曾於九十年十月間及同年十二
月間，依林恩丞指示，分別將第一級毒品海洛因各一包送交住於
高雄市○○區○○街附近之綽號「跛腳」及另一不詳名籍之成年
人，並將賣得款項二千元、三千元，取回轉交予林恩丞收受，林
恩丞並允予海洛因吸食。嗣林恩丞（起訴書誤載為楊琁期）於九
十一年二月一日，駕駛其所有之Ｃ９─八八一六號自用小客車，
向不詳名籍者購入第一級毒品海洛因一百三十三包（合計淨重一
百二十五點一九公克、包裝重六十七點四四公克）、安非他命（
驗前毛重三百五十點三公克、驗後毛重三百五十點二公克），將
之裝入黑色手提袋內後，駕車前往高雄市前鎮區草衙朝陽寺前與
甲○○會面，並於打電話時委由甲○○代揹，旋於打完電話即取
回置於上開小客車內，並將該自用小客車交予甲○○開回前開新
豐街租住處，林恩丞則另搭乘不知情之友人李冠堂所駕駛之自用
小客車返回前開租住處。嗣於同日下午八時許，警方前往前開新
豐街林恩丞租住處之地下室查獲甲○○，另在前開林恩丞租住處
搜索查獲林恩丞、楊琁期，及在場不知情之李冠堂、陳坤鋒二人
，而扣得林恩丞所有，用以稀釋第一級毒品海洛因之含Caffeine
與第二級毒品Codeine 之混合粉末一罐重二百二十五公克，及稀
釋後用以加工、分裝第一級毒品海洛因使用，而殘留海洛因之研
磨機二台、鑄模器五具、磅秤一台、標示價格之殘留海洛因夾鏈
袋二個，及林恩丞所有預備用以加工、分裝第一、二級毒品使用
之空夾鏈袋一大袋、千斤頂一具等物；另扣得與本案無關之酒精
燈二具、吸食器二具。再於同年二月三日上午，為警在上址地下
室樓梯間查獲上開黑色手提袋，並自該手提袋內扣得前開第一、
二級毒品。林恩丞於偵查中經檢察官事先同意，就屬於證人保護
法第二條第一款所指之上開販賣第一、二級毒品行為，供述與該
案情有重要關係之待證事項及其他共犯之犯罪事證，因而使檢察
官得以順利追訴該案之共犯甲○○、楊琁期等情。因而撤銷第一
審關於論處上訴人販賣第一級毒品部分之判決，改判仍論上訴人
以共同連續販賣第一級毒品罪，處有期徒刑玖年，褫奪公權肆年
；並為相關從刑之諭知，固非無見。
惟查：（一）有罪判決書，對於被告有利之證據不採納者，應說
明其理由，為刑事訴訟法第三百十條第二款所明定，故有罪判決
書對於被告有利之證據，如不加以採納，必須說明其不予採納之
理由，否則即難謂無判決不備理由之違法。原判決理由三雖以證
人林恩丞於原審證稱：上訴人為其送過第一級毒品二次云云，資
為不利上訴人之論據之一。惟證人林恩丞於檢察官偵查時供稱：
「楊琁期是幫我送貨的……」，「（問：你何時開始販毒？）約
九十年十月初，都是用手機聯絡，然後叫楊琁期去送貨，都在小
港地區」，「……之前有請楊琁期在小港地區兜售海洛因及安非
他命已有一個多月，我有分食給楊琁（期），若楊某賣三千元毒
品，我給他五百至一千元不等……」（見九十一年度偵字第二七
四九號卷第三十六頁背面至三十七頁、四十三頁）；嗣於第一審
法院審理時供以：「問：是否曾經叫甲○○幫你送毒品或拿毒品
過？）不曾，只有叫楊琁期」，「（問：之前你在九十二年五月
六日法院詢問時，法官問你是否每次叫甲○○拿貨等語？是否回
答如訊問筆錄所載？）應該有這樣講，但是意思不是這樣。源頭
叫西瓜，都是我在接觸，大部分都是我去拿的，他怎麼會認識，
應該都是我去拿的。」，「（問：為何陳述與之前不符？）可能
我表達不夠清楚，甲○○確實沒有幫我拿毒品過」各等語（見第
一審卷(二)第一０九至一一０頁）。如果無訛，應於上訴人有利，
原判決就上開有利於上訴人之供述證據未予採信，並未說明其取
捨之心證理由，即有判決理由不備之違法。（二）按除刑事訴訟
法有特別規定外，已受請求之事項未予判決，或未受請求之事項
予以判決者，其判決當然為違背法令，同法第三百七十九條第十
二款定有明文。本件檢察官係起訴上訴人於九十一年二月一日幫
助共同正犯楊琁期，代背藏有扣案毒品之背包被查獲等情，就上
訴人共同販賣第一級毒品部分，並未起訴，有起訴書在卷可稽。
原判決就未起訴部分之事實，一併予以論處，並未說明何以得予
一併審理之理由，自難謂無判決不備理由之違誤。（三）科刑判
決所認定之事實，與其所採用之證據不相適合，即屬證據上之理
由矛盾，其判決當然為違背法令。原判決認定：上訴人將販賣毒
品所得款項……，取回轉交予林恩丞收受，林恩丞並允予海洛因
吸食等情 (原判決第三頁末行至第四頁第三行）。惟林恩丞於原
審審理時係供稱：「（問：甲○○替你送貨，有無代價？有無送
毒品給他施用？）有時我會給他安非他命吸食」等語（見原審卷
第二五一頁），其所稱給予上訴人吸食之毒品為安非他命，即與
原判決所認定給予海洛因之事實不相符合，原判決此部分事實之
認定，與所採用之證據顯不相適合，有證據上理由矛盾之違法。
（四）共同正犯因在犯意聯絡範圍內，相互利用他方之行為，以
遂行其犯意之實現，應對全部行為共同負責，基於責任共同之原
則，有關從刑之沒收部分，雖為他共同正犯所有供犯罪所用或犯
罪預備之物，或因犯罪所得之物，亦應於其本身所處之主刑之後
，併為沒收之諭知。又毒品危害防制條例第十九條第一項規定：
「犯第四條至第九條、第十二條、第十三條或第十四條第一項、
第二項之罪者，其犯罪所用或因犯罪所得之財物，均沒收之，如
全部或一部不能沒收時，追徵其價額或以其財產抵償之。」此係
採義務宣告主義，是凡供販賣毒品所用之財物，均應諭知沒收，
不能沒收時，追徵其價額或以其財產抵償之，法院無審酌之餘地
。原判決主文就已定讞被告林恩丞共同連續販賣第一級毒品部分
，諭知：扣案第一級毒品海洛因壹佰拾包（合計淨重壹佰貳
拾伍點壹玖公克、包裝重陸拾柒點肆肆公克）、供稀釋第一級毒
品用之Caffeine與第二級毒品Codeine 之混合粉末壹罐重貳佰貳
拾伍公克、殘留海洛因之研磨機貳台、鑄模器伍具、磅秤壹台、
標示價格之夾鏈袋貳個，均沒收銷燬之；空夾鏈袋壹大袋、千斤
頂壹具，均沒收等語，並於事實部分認定：上訴人與林恩丞、楊
琁期共同基於販賣第一級毒品海洛因之概括犯意聯絡，平日以林
恩丞之電話為聯絡工具等情（原判決第三頁第七至九行）；理由
內亦說明：上開扣案物品中除千斤頂一台及尚未使用而未殘留毒
品之空夾鏈袋一大袋，均為共同正犯林恩丞所有，預備用以加工
、分裝第一、二級毒品使用之物，應依刑法第三十八條第一項第
二款之規定宣告沒收外，其餘因其上殘留之毒品海洛因均無法析
離，均應視同毒品，不問屬於犯人與否，均依毒品危害防制條例
第十八條第一項之規定，宣告沒收銷燬等旨（原判決第十一頁倒
數第九行至第十頁第二行）。惟其主文欄就上訴人部分，於諭知
上訴人共同連續販賣第一級毒品罪刑後，就前揭扣案物品，竟未
併為沒收銷燬或沒收之諭知，已難謂為適法。又如原判決之認定
不虛，則本件用以聯絡販賣第一級毒品之電話究屬何人所有，是
否應併予宣告沒收、追徵其價額？即有究明之必要，原判決未予
宣告沒收，亦未說明毋庸沒收之理由，有判決不適用法則及判決
不備理由之違背法令。（五）共同正犯犯罪所得之財物為現金時
，因共同正犯應就全部犯罪結果負其責任，而合併計算犯罪所得
，且於全部或一部不能沒收時以其財產抵償之，但為避免執行時
發生重複沒收、抵償之情形，故各共同正犯之間係採連帶沒收主
義，於裁判時應諭知或說明被告共同犯罪所得之財物應與其他共
同正犯連帶沒收之。原判決認定上訴人與林恩丞共同販賣海洛因
所得合計共五千元。倘若無訛，則應於理由說明：上訴人共同販
賣毒品所得五千元部分應與林恩丞連帶沒收之等旨；然原判決主
文僅諭知「甲○○販賣毒品所得財物其中伍仟元沒收，如全部或
一部不能沒收時，以其財產抵償之」。以各別單獨沒收方式宣告
，並未說明此部分應連帶沒收之理由，亦有判決理由不備之違誤
。以上或係上訴意旨所指摘，或為本院得依職權調查之事項，應
認原判決關於上訴人販賣第一級毒品部分有撤銷發回之原因。
據上論結，應依刑事訴訟法第三百九十七條、第四百零一條，判
決如主文。
中　　華　　民　　國　九十六　年　　六　　月  二十二  日
                      最高法院刑事第五庭
                          審判長法官  林　增　福
                                法官  邵　燕　玲
                                法官  張　清　埤
                                法官  陳　世　雄
                                法官  蔡　國　在
      本件正本證明與原本無異
                                      書  記  官
中　　華　　民　　國　九十六　年　　六　　月  二十六  日
                                                H
